臺灣高等法院民事裁定
110年度抗字第329號
抗  告  人  交通部民用航空局臺北國際航空站

法定代理人  徐乃新  
代  理  人  楊山池律師
相  對  人  遠東航空股份有限公司


法定代理人  張綱維  
上列當事人間聲明異議事件，抗告人對於民國110年2月17日臺灣
臺北地方法院110年度執事聲字第36號所為裁定提起抗告，本院
裁定如下： 
    主  文
抗告駁回。
抗告費用由抗告人負擔。
    理  由
一、聲請、聲明異議及抗告意旨略以：伊持臺灣士林地方法院所
    屬民間公證人做成之109年度士院民公智字第10900100095號
    公證書（下稱系爭公證書）為執行名義，聲請相對人應將坐
    落臺北市○○區○○段○○段000000000地號土地上（下稱系爭土
    地）如附圖紅色部分之地上物（門牌號碼臺北市○○區○○○路0
    00巷000弄0號建物，下稱系爭建物）拆除，將上開占有之土
    地（下稱系爭占有土地）返還予抗告人，由原法院以109年
    度司執字第83658號拆屋還地事件（下稱系爭執行事件）受
    理。詎兩造間就系爭土地使用合約期間業已屆滿，相對人應
    依系爭公證書之逕受強制執行約定，拆除系爭建物返還系爭
    占有土地予抗告人。原法院民事執行處（下稱民事執行處）
    竟認系爭占有土地以建築為目的，違反公證法第13條第1項
    第4款規定，駁回抗告人本件強制執行之聲請，抗告人不服
    ，聲明異議，原裁定不察，亦駁回抗告人之異議，實屬有違
    。為此提起抗告，請求廢棄原裁定等語。
二、按當事人請求公證人就下列各款法律行為作成之公證書，載
    明應逕受強制執行者，得依該證書執行之：四、租用或借用
    土地，約定非供耕作或建築為目的，而於期限屆滿時應交還
    土地者。公證法第13條第1項第4款定有明文；另強制執行應
    依執行名義為之，為強制執行法第4條第1項所明定。執行法
    院經形式審查結果，認執行名義為合法有效，即應依該執行
    名義所載內容及聲請執行之範圍為強制執行。如當事人就執
    行名義所載實體權利存否有爭執時，應另行提起訴訟以為救
    濟，尚非執行法院所得審究（最高法院109年度台抗字第148
    4號民事裁定）。
三、經查：
　㈠抗告人於民國109年8月5日持系爭公證書為執行名義，聲請相
    對人應將系爭建物拆除，將系爭占有土地返還予抗告人，由
    原法院以系爭執行事件受理等情，有民事強制執行聲請狀可
    按（見原法院109年度司執字第83658號執行卷第1-18頁）。
　㈡系爭公證書請求公證之法律行為為「交通部民用航空局國際
    航空站土地使用合約（下稱系爭合約）」，約定逕受強制執
    行者其本旨：「請求人遠東航空股份有限公司應如期給付如
    交通部民用航空局臺北國際航空站土地使用合約所載之使用
    費或違約金及於期限屆滿應返還如合約所載之土地…應逕受
    強制執行」，及所附兩造間於109年1月31日簽署之系爭合約
    ，第1、2條約定之土地標示、面積及用途均如土地使用明細
    表，第3條約定使用期間如土地使用明細表（期間自109年1
    月31日起至109年3月31日止等情，亦有系爭公證書及系爭合
    約可按（見上開執行卷5-18頁），是系爭公證書約定逕受強
    制執行事項「相對人於期限屆滿應返還如合約所載之土地」
    核與前揭公證法之規定相符，該執行名義為合法有效，抗告
    人自得於土地使用期限109年3月31日期滿後，持系爭公證書
    以該公證書約定之應受強制執行事項，即「相對人於期限屆
    滿應返還如合約所載之土地」為執行名義，聲請強制執行。
　㈢抗告人雖於土地使用期限109年3月31日期滿後之同年8月5日
    持系爭公證書聲請強制執行，而系爭公證書由形式上審查，
    固為合法有效，然依前揭說明，民事執行處僅得依該執行名
    義所載內容即「期限屆滿應返還如合約所載之土地」為強制
    執行，惟抗告人聲請強制執行之範圍為「相對人應將系爭建
    物『拆除』，將系爭占有土地返還予抗告人」，核與前揭約定
    逕受強制執行事項不符，亦與前揭公證法第13條第1項第4款
    之要件有間，本件強制執行之聲請不受系爭公證書執行效力
    所及，抗告人聲請本件強制執行，於法即屬無據，而應駁回
    。
　㈣至抗告人主張本件交還土地當然含有使債務人拆卸房屋效力
    云云。惟查：
　⒈公證法第13條第1項第4款已明定約定逕受強制執行之要件為
    ：「租用或借用土地」、「約定非供耕作或建築為目的」、
    「期限屆滿時應交還土地」。探究法條解釋，其無非是在限
    定承租人或借用人之使用目的，避免土地交還時之困擾，是
    於立法時既以將「非供建築」為目的之土地排除為執行名義
    之內容，可知其並不包括拆屋還地。
　⒉承上所述，系爭公證書約定逕受強制執行事項之內容為「於
    期限屆滿應返還如合約所載之土地」（見上開執行卷第6頁
    背面），並未將系爭合約第15條約定「合約終止交還土地時
    ，應將建築物設施及廣告牌架均應拆除恢復原狀」（見上開
    執行卷第10頁背面）內容約定為逕受強制執行之本旨，且該
    條之內容已與公證法第13條第1項第4款之交還土地要旨不符
    ，自非屬公證法第13條第1項規定應逕受強制執行之執行名
    義範圍。
　⒊抗告人所提之最高法院44年台抗字第6號判決意旨固認執行名
    義命債務人返還土地，雖未明白命其拆卸土地上之房屋，而
    由強制執行法第125條所準用之同法第100條法意推之，該執
    行名義當然含有使債務人拆卸房屋之效力云云。然該判決執
    行名義應係指有形成判決效力者而言，與本件執行名義為系
    爭公證書已有不同；況依前述，拆除地上物本非公證法約定
    逕受強制執行之範疇，自不得比附爰引適用。
  ㈤從而，原裁定維持原法院司法事務官之處分，駁回抗告人之 
    異議，並無違誤。抗告意旨指摘原裁定不當，聲明廢棄，為
    無理由，應予駁回。
四、據上論結，本件抗告為無理由，裁定如主文。
中　　華　　民　　國　　110 　年　　3 　　月　　31　　日
                  民事第二十庭  
                      審判長法　官  周祖民
　　　　　　　　　　　  　  法　官  馬傲霜
　　　　　　　　　　　  　  法　官  林玉蕙
正本係照原本作成。
本裁定除以適用法規顯有錯誤為理由外，不得再抗告。如提起再
抗告，應於收受送達後10日內委任律師為代理人向本院提出再抗
告狀。並繳納再抗告費新臺幣１千元。
中　　華　　民　　國　　110 　年　　3 　　月　　31　　日

                            書記官  鄭淑昀